【裁判字號】    95,易,309
【裁判日期】    951222
【裁判案由】    誹謗
【裁判全文】
臺灣宜蘭地方法院刑事判決               95年度易字第309號
公  訴  人  臺灣宜蘭地方法院檢察署檢察官
被      告  乙○○
上列被告因誹謗案件，經檢察官提起公訴（94年度偵字第1760號
），本院判決如下：
    主  文
乙○○無罪。
    理  由
一、公訴意旨略以：被告乙○○於民國92、93年間，透過網路認
    識告訴人甲○○後，因於94年5月初，在甲○○於YAHOO!奇
    摩交友之Dino～STUPID Gemini交友檔案留言板上，發現遭
    到告訴人甲○○留言辱罵，而心有不甘，竟基於散布文字誹
    謗之犯意，於94年5月16日，在宜蘭縣宜蘭市○○路80巷4弄
    9號住處以電腦聯結上網，進入YAHOO!奇摩交友告訴人甲○
    ○之Dino～STUPID Gemini交友檔案留言板，先於同日上午
    （公訴人誤植為晚間）8時24分50秒，繕打內容指摘告訴人
    甲○○為「心機重的要死」、「可以長期裝成這樣騙人當雙
    面人」等文字，並以「HD」署名張貼在該留言板上；又於同
    日上午（公訴人誤植為晚間）8時26分許，再度繕打指摘告
    訴人甲○○為「雙面人又愛作表面」之文字，並以「HD」署
    名張貼在網路留言板上，供不特定人觀看而散布之，足以毀
    損告訴人甲○○之名譽，因認被告乙○○係犯刑法第310條
    第2項之散布文字指摘足以毀損他人名譽之事罪嫌云云。
二、按犯罪事實應依證據認定之，無證據不得認定犯罪事實；不
    能證明被告犯罪者，應諭知無罪之判決，刑事訴訟法第154
    條第2項、第301條第1項分別定有明文。又所謂「言論」在
    學理上，可分為「事實陳述」及「意見表達」；「事實陳述
    」始有真實與否之問題，「意見表達」或對於事物之「評論
    」，因屬個人主觀評價之表現，即無所謂真實與否可言。刑
    法第310條之誹謗罪係以意圖散布於眾，而指摘或傳述足以
    毀損他人名譽之事為其成立要件，而自該條第3項前段：「
    對於所誹謗之事，能證明其為真實者，不罰」規定文義觀之
    ，所謂能證明為真實者，唯有「事實」。據此可徵，我國刑
    法第310條之誹謗罪所規範者，僅為「事實陳述」，不包括
    針對特定事項，依個人價值判斷所提出之主觀意見、評論或
    批判，從而行為人所指摘或傳述之事，必須是具有足以損害
    被指述人名譽之具體事件內容，始有誹謗行為可言。另就行
    為人所指摘或傳述之事是否「足以毀損他人名譽」，應就被
    指述人之個人條件以及指摘或傳述內容，以一般人之社會通
    念為客觀之判斷。亦即，須行為人所指摘或傳述之具體事實
    ，足以使被指述人在社會上所保有之人格及聲譽地位，因行
    為人之惡害性指摘或傳述，使之有受貶損之危險性或可能性
    方屬之。再依司法院大法官會議釋字第509號解釋文意旨，
    刑法第310條第3項前段規定以對於所誹謗之事，能證明其為
    真實者，不罰，係針對言論內容與事實相符者之保障，並藉
    以限定刑罰權之範圍，非謂指摘或傳述誹謗事項之行為人，
    必須自行證明其言論內容確屬真實，始能免於刑責。惟行為
    人雖不能證明言論內容為真實，但依其所提證據資料，認為
    行為人有相當理由確信其為真實者，即不能以誹謗罪之刑責
    相繩。亦不得以此項規定而免除檢察官於訴訟程序中，依法
    應負行為人故意毀損他人名譽之舉證責任，或法院發現其為
    真實之義務。基此，檢察官仍應就被告有毀損他人名譽之故
    意負舉證責任，否則仍不得認定其誹謗之犯罪事實。
三、公訴人認定被告乙○○涉有前開誹謗之犯行，無非係以告訴
    人甲○○之指訴、告訴人甲○○之Dino～STUPID Gemini交
    友檔案資料、被告乙○○所張貼之留言資料為其論據。訊據
    被告乙○○堅決否認有何誹謗之犯行，辯稱：「我是因為告
    訴人先在網路上發表對我的不實言論，所以我才會寫下抒發
    情感如起訴書所指『心機重的要死』『可以長期裝成這樣騙
    人當雙面人』『雙面人又愛作表面』的文字」、「這是我的
    感覺，我沒有誹謗的意思，我只是單純陳述告訴人的性格。
    」等語。
四、經查：
（一）被告乙○○於94年5月16日在其住處以電腦聯結上網，進
      入YAHOO!奇摩交友告訴人甲○○之Dino～STUPID Gemini
      交友檔案留言板，並於同日上午8時24分50秒，繕打內容
      為「心機重的要死」、「可以長期裝成這樣騙人當雙面人
      」等文字，又於同日上午8時26分許，繕打內容為「雙面
      人又愛作表面」之文字等情，為被告乙○○所自承，並有
      被告乙○○之前開留言資料在卷可稽。
（二）細觀被告乙○○所為之前開留言，其前後文之脈絡為：
      「（2005/05/16，08:24:50）
      我說既然這樣我這有多一隻（支）手機，請你把老哥的
      手機還他
      我的手機沒他貴.... 借你應急吧
      你跟我說你收到手機第2天就還老哥…
      請問到現在你還他了嗎....
      好笑的事你家最少有3隻（支）以上手機
      當初你居然到處跟人家說手機很貴買不起
      應酬用的那隻（支）號碼就無法接聽
      誰知聽你在放屁
      你哪是沒手機用
      你『心機的重的要死』.... 我慶幸我提早看清.... 損失
      也不多
      身外之物都是其次....是我看清你的能耐
      認識1.2年了，『可以長期裝成這樣騙人當雙面人』
      還有，妳的手段太惡劣了！也太自以為是了
      （2005/05/16，08:25:20）
      你很會挑話講
      你怎不告訴大家你的資料是什麼被刪掉
      我當初問你你說只有有關我紅豆一個人的所有資料被刪
      試問哪個人會進別人的信箱去刪自己的資料
      你抱著反正別人又不了解
      所以話這樣亂說
      手機的事我有必要忌妒嗎？
      我手機很多隻（支）…給了人就算了
      是你當初一直說老哥的手機太貴了收了會有壓力
      而你說小梅也跟你說老哥把那麼貴的東西借你很曖昧的感
      覺很....
      （2005/05/16，08:25:47）
      不管錢多少別人的錢就是要還.... 這不叫欠嗎
      不是的話....那你的定義還真奇怪！
      再者帳號的事，是你自己給的，而且一直故意把問題推
      給我
      你不只給我一個人.你以為我不知道嗎？
      除了我之外，你也給別人
      老要別人當妳在外面時幫你用你的帳號
      看有沒有人在你板上說些什麼
      （2005/05/16，08:26:00）
      很好
      現在都你說的對
      我也根本不想跟你爭辯
      在網路上你是老鳥
      本來就你最善辯
      『雙面人又愛做表面』
      在你說小梅明明不是老板又叫前男友幫她找工作
      還跟我說冰x妒嫉你跟老x，一直說她壞話
      我說我對他印項（印象）很好你就不高興
      去台中時又一直跟我說要我不要理你同學
      說他會很魯，出門又不付錢
      當你說你同學偷你錢還跟我抱怨那1萬元是要繳房租電費
      當要辦會員卡時我說我家這邊沒那間專賣店給C就好
      你說她偷你錢又用妳的不爽給她硬辦給我
      我會員卡從沒用過，是不是要還你...本來我就不想要
      香草集也是因為你想要滿2000元有贈精油燈
      相信認識你的人都知道你愛用精油的東西
      我刷卡是我的自由....誰要換現金....不要模糊焦點
      你自己現金帶不夠又想要贈品..我把錢退給你讓你買
      要你回去再匯還我就好.... 怎知過了2個月.... 我有催
      過你嗎
      （2005/05/16，08:26:25）
      有種你就別刪
      讓大家看
      我也懶得理你！」
      被告乙○○並辯稱：告訴人甲○○指伊盜用其帳號密碼，
      但事實上告訴人甲○○之帳號密碼是告訴人甲○○自己給
      伊的，金錢部分是伊等一起消費，而告訴人甲○○亦有還
      錢，表示告訴人甲○○確實向其借錢，所以才會在網路上
      寫「心機重的要死」、「可以長期裝成這樣騙人當雙面人
      」。另告訴人甲○○在網路上稱朋友偷他的錢害他無法繳
      房租，但事實上是告訴人甲○○與其友人要來套伊的話，
      才會寫下「雙面人又愛作表面」的話等語，是可知本件被
      告乙○○與告訴人甲○○發生爭執之起因，來自告訴人甲
      ○○奇摩帳號密碼遭盜用、告訴人甲○○向被告乙○○借
      用手機、告訴人甲○○與被告乙○○共同消費時借還款等
      往事之真偽。而告訴人即證人甲○○於本院審理時證稱：
      伊忘記有無說被告乙○○盜用其奇摩帳號密碼，且伊並未
      指名道姓，伊一直不知是誰盜用其帳號密碼，伊不知被告
      為何說其是雙面人等語。依告訴人即證人甲○○之證詞，
      其不知被告乙○○何以上網指責伊，但其確實於網路中指
      出有人盜用其帳號密碼乙事，只是其對於盜用其帳號密碼
      之人，並未指名道姓。惟依被告所提出告訴人甲○○於94
      年5月14日之留言資料：
      「個性怪又變態～難怪老是沒人愛人機車又花吃～難怪男
      人閃得快男人說唉唉唉～碰上花吃運氣壞不檢討只會怨～
      難怪網路無人愛不討喜愛作賊～盜用帳號偷資料再原諒又
      原諒～不懂自重真犯賤
      拍妮當果真是搞蕭狼～由其是蕭查某特別多」
      ；於94年5月15日之留言資料：
      「2次與老哥電話長談～想想老哥的話很有道理
      蕭查某起笑～我若要有反應的話～我不也成了蕭查某
      何必一般見識呢？蕭查某要起蕭誰也擋不了」
      ；再於94年5月16日之留言資料：
      「盜我帳號六七次，拷貝資料破密碼，砍我名單48人吃老
      哥醋，自己硬「借」我手機，現在卻宣揚送我手機？那謝
      謝啦，四處博取同情造假，黑我又來我版虛假問好真高招
      ，香草集血拼沒錢要刷卡換我現金，想要會員卡要我湊滿
      金額卻變我缺錢借錢。沒欠何來還錢，口氣不爽還翻臉。
      沒錢買牛仔褲是誰貼三仟？我可曾四處宣揚？謝謝妳「唯
      一」送的毛襪兩雙。病時未曾問候我，要我自己的事自己
      看著辦。情場失意安慰妳順其自然，卻說我生病腦袋有問
      題不跟我計較。我該道謝嗎？重病中朋友代接電話遭妳惡
      罵，硬要昏睡的我起來聽抱怨。機車死要面子搞得男人不
      要你。要我出面幫忙。結果公親變事主。還怪罪失戀是因
      我至霞海未帶我的符過火？與我何干。多次騷擾我朋友極
      盡挑撥。可知大家都通知我小心妳。牆頭草2邊倒私下道
      人不是。幫忙保密卻變是我說的。狂戀網路眾多男主動與
      我認識只為男人我可曾計較造謠。瞭妳性格多次犧牲朋友
      。辜負朋友真誠告誡。感謝朋友仍不放棄我。敢做敢當不
      改日記。更不會四處說謊。如今大家要我別理會。事已至
      此忍無可忍！」
      而告訴人即證人甲○○於本院作證時，亦不否認前開內容
      為其所留，則告訴人即證人甲○○前揭不知被告乙○○何
      以指責伊之證詞，顯有避重就輕之情形，尚難全然採信。
      復依前開留言內容可知，本件被告乙○○與告訴人甲○○
      間為了告訴人甲○○奇摩帳號密碼遭盜用、告訴人甲○○
      向被告乙○○借用手機、告訴人甲○○與被告乙○○共同
      消費時發生借還款等往事之真偽，早在網路上一來一往相
      互爭執、對抗，並惡言指責對方。且證人祈曉芬於本院審
      理時證稱：告訴人甲○○曾向其表示確實曾提供奇摩帳號
      密碼予被告乙○○乙事等語（參見本院卷第133頁），並
      有94年2月間被告乙○○與告訴人甲○○間之網路即時傳
      訊對話內容在卷可稽（參見本院卷第169頁），足認被告
      乙○○所發表之言論並非無據，核本件係屬被告乙○○、
      告訴人甲○○間互以情緒化之用語表達自己感受，並交相
      惡言指責對方人格有缺陷，難認被告乙○○之出言及回應
      ，係特出於損害告訴人甲○○名譽之故意。
（三）再參以，關於被告乙○○發表告訴人甲○○為「心機重的
      要死」、「可以長期裝成這樣騙人當雙面人」、「雙面人
      又愛作表面」之言論，純係被告乙○○個人主觀評論意見
      ，縱其批評內容足令被批評者感到不快或影響其名譽，然
      被告乙○○並無指摘足以貶損告訴人甲○○之具體事實，
      況告訴人即證人甲○○於本院審理時經檢察官行主詰問指
      出之被害情節，僅就被告乙○○留言之網路位址是否公開
      得任人閱覽、告訴人甲○○感受如何、告訴人甲○○因此
      經友人致電慰問各節為陳述，作證內容均未涉及被告乙○
      ○有何杜撰足以貶損告訴人甲○○名譽之具體事實，則檢
      察官就被告乙○○係明知其所言係屬虛妄而具有誹謗告訴
      人甲○○名譽之故意，此一誹謗罪之成立要件，難謂已盡
      舉證之責任，應不得認定被告乙○○誹謗之犯罪事實。末
      以，被告所發表之前開言論，尚未達至屬於對人詈罵、嘲
      笑或其他表示足以貶損他人評價之言論，亦應無何公然侮
      辱之情事存在，附此敘明。
五、綜前析論，被告乙○○於奇摩交友網站上發表「心機重的要
    死」、「可以長期裝成這樣騙人當雙面人」、「雙面人又愛
    作表面」等言論，並未指摘足以貶損告訴人甲○○名譽之具
    體事實，檢察官並未舉證證明被告乙○○係明知其所言係屬
    虛妄而具有誹謗告訴人甲○○名譽之故意，依照前開之說明
    ，本件不能證明犯罪，自應為被告乙○○無罪之諭知。
據上論斷，應依刑事訴訟法第301條第1項前段，判決如主文。
本案經檢察官吳志成到庭執行職務。
中    華    民    國    95    年    12    月    22    日
                  刑事第三庭審判長法  官    林惠玲
                                  法  官    劉家祥
                                  法  官    郭淑珍
以上正本證明與原本無異。
如不服本判決應於收受本判決後10日內向本院提出上訴書狀，其
未敘述上訴理由者，並得於提起上訴後10日內向本院補提理由書
狀(均須按他造當事人之人數附繕本)「切勿逕送上級法院」。
                                  書記官    林秀麗
中    華    民    國    95    年    12    月    25    日


司法院資訊處製作；財團法人民間司法改革基金會備份。
